臺灣高等法院高雄分院刑事裁定
111年度毒抗字第38號
抗  告  人  
即  被  告  陳瑞男



上列抗告人因聲請強制戒治案件，不服臺灣屏東地方法院中華民
國110年12月20日裁定(110年度毒聲字第1012號)，提起抗告，本
院裁定如下：
    主  文
抗告駁回。
    理  由
一、原裁定意旨如附件一所載。
二、抗告意旨略以：原審法院以法務部○○○○○○○○民國110年12月1
    4日高戒所衛字第11010011240號函暨所附有無繼續施用毒品
    傾向證明書及評估標準紀錄表為依據，認抗告人即被告陳瑞
    男（下稱抗告人）仍有繼續施用毒品傾向，裁令抗告人入戒
    治處所施以強制戒治，然抗告人仍有3至4年之殘刑需執行，
    已無機會接觸毒品，原審法院竟以抗告人仍有繼續施用傾向
    ，令抗告人施以強制戒治。抗告人對此深感不公，爰依法提
    起抗告，請求鈞院撤銷原裁定，給予抗告人自新之機云云。
三、按觀察、勒戒後，檢察官依據勒戒處所之陳報，認受觀察、
    勒戒人有繼續施用毒品傾向者，應聲請法院裁定令入戒治處
    所強制戒治，其期間為6個月以上，至無繼續強制戒治之必
    要為止，但最長不得逾1年，毒品危害防制條例第20條第2項
    定有明文，亦即此處遇制度之目的，在於幫助施用毒品者戒
    除毒癮，消滅其再次施用毒品之危險性，且無例外規定。其
    次，關於受觀察勒戒人有無繼續施用毒品傾向之評估，並非
    完全以受勒戒人勒戒後之結果為準，勒戒前之各種情況，仍
    應作為評估之依據。依勒戒處所評分說明手冊規定，係以前
    科紀錄與行為表現、臨床評估、社會穩定度三項合併計算分
    數，每一大項皆有靜態因子與動態因子。先以靜態因子分數
    評分，靜態因子分數總分在60分（含）以上為「有繼續施用
    毒品傾向」：60分以下，與動態因子分數相加，如果總分在
    60分（含）以上，為「有繼續施用毒品傾向」。是被告有無
    「繼續施用毒品傾向」，係依具體個案之臨床實務及相關事
    證等情綜合判定，有其相當之專業依據及標準，且涉及專門
    醫學，又衡酌強制戒治之目的，係為協助施用毒品者戒斷毒
    品之心癮及身癮所為之一種保安處分類型，而該評估標準係
    適用於每一位受觀察、勒戒處分之人，具一致性、普遍性、
    客觀性，倘其評估由形式上觀察，無擅斷或濫權等明顯不當
    之情事，法院宜予尊重。次按毒品危害防制條例所規定之觀
    察、勒戒或強制戒治處分其立法意旨在幫助施用毒品者戒除
    毒癮，該處分之性質非為懲戒行為人，而係針對行為人將來
    之危險所為預防、矯治措施之保安處分，以達教化與治療之
    目的，可謂刑罰之補充制度，從而毒品危害防制條例本身所
    規定之強制戒治等保安處分，雖兼具自由刑之性質，卻有刑
    罰不可替代之教化治療作用。
四、本院查：
  ㈠抗告人經原審法院以110年度毒聲字第542號裁定送勒戒處所
    觀察、勒戒後，該勒戒處所以其前科紀錄與行為表現、臨床
    評估及社會穩定度等綜合判斷後，其靜態及動態因子合計已
    逾60分，認為有繼續施用毒品傾向乙節，有法務部○○○○○○○○
    110年12月14日高戒所衛字第11010011240號函暨所附有無繼
    續施用毒品傾向證明書、評估標準紀錄表在卷可查。上開評
    估標準紀錄表確由符合醫師資格之人所為之評斷，並無程序
    違法之情狀。且觀該評估標準紀錄表記載之評分，係該所相
    關專業知識經驗人士，在抗告人觀察、勒戒期間，依其本職
    學能在各該具體項目，就個案之臨床實務及相關事證，一一
    評估後所為之綜合判斷，自得憑以判斷抗告人有無繼續施用
    毒品傾向之證明。則該勒戒處所綜合評分者依個案之臨床實
    務及具體事證，判定抗告人為「有繼續施用毒品傾向」，依
    上開說明，尚無不合。故原審依毒品危害防制條例第20條第
    3項、第2項之規定，裁定將抗告人送戒治處所強制戒治，經
    核並無違誤，抗告意旨指摘原審以抗告人之前科紀錄作為評
    估標準云云，並無理由。
  ㈡抗告意旨雖執前詞提起抗告。惟施用毒品者具「病患性犯人
    」之特質，與一般犯罪人有異。鑑於施用毒品者大多具有「
    成癮性」，為貫徹社會防制毒品之期盼，對施用毒品者，有
    施以「斷癮」之必要。故毒品危害防制條例規定乃就施用毒
    品行為，先為生理治療及心理復健之保安處遇，因而以令入
    勒戒處所觀察、勒戒方式，戒除其身癮。若仍無法戒除，有
    繼續施用毒品之傾向，再令入戒治處所施以強制戒治，以戒
    除其心癮。此乃針對受處分人將來之危險所為預防、矯治措
    施之保安處分，以達教化與治療之目的，可謂刑罰之補充制
    度。毒品危害防制條例本身所規定之觀察、勒戒及強制戒治
    等保安處分，雖限制受處分人之人身自由，卻有刑罰不可替
    代之教化治療作用，其目的及功能，與刑罰並不相同。且毒
    品危害防制條例第20條第2項係屬強制規定，只需觀察、勒
    戒後，經評定受觀察、勒戒人有繼續施用毒品傾向者，檢察
    官即應聲請法院裁定令入戒治處所施以強制戒治，別無例外
    。是以抗告人既有施用第二級毒品之事實，由原審裁定送勒
    戒處所執行觀察、勒戒後，並經評定「有繼續施用毒品傾向
    」，已如前述，自有依法施以強制戒治之必要，且非刑罰可
    以替代。抗告人執前詞抗辯，尚屬無據。
五、綜上，原審依檢察官聲請，依毒品危害防制條例第20條第3
    項、第2項之規定，裁令抗告人入戒治處所施以強制戒治，
    其期間為6個月以上，至無繼續強制戒治之必要為止，但最
    長不得逾1年，於法並無不合。抗告意旨徒以前詞，指摘原
    裁定不當，請求撤銷原裁定，為無理由，應予駁回。
據上論斷，依刑事訴訟法第412條，裁定如主文。 
中　　華　　民　　國　　111 　年　　1 　　月　　22　　日
                  刑事第二庭    審判長法  官  孫強
                                      法  官  周賢銳
                                      法  官  范惠瑩
以上正本證明與原本無異。
不得再抗告。
中　　華　　民　　國　　111 　年　　1 　　月　　22　　日
                                      書記官  王居珉

附件一：
臺灣屏東地方法院刑事裁定
                                   110年度毒聲字第1012號
聲　請　人　臺灣屏東地方檢察署檢察官
被　　　告　陳瑞男　男　民國00年0月0日生
                    身分證統一編號：Z000000000號
                    住屏東縣○○鄉○○路00巷0號
                    （現於法務部○○○○○○○○附設勒戒
                    所觀察、勒戒中）
上列被告因違反毒品危害防制條例案件，經檢察官聲請強制戒治
（110 年度毒偵字第686 號、110 年度毒偵字第1893號、110 年
度聲戒字第127 號），本院裁定如下：
    主  文
陳瑞男令入戒治處所強制戒治，期間為陸個月以上，至無繼續強
制戒治之必要為止。但最長不得逾壹年。
    理  由
一、聲請意旨如附件檢察官聲請書之記載。
二、按觀察、勒戒後，檢察官依據勒戒處所之陳報，認受觀察、
    勒戒人有繼續施用毒品傾向者，檢察官應聲請法院裁定令入
    戒治處所強制戒治，其期間為6 個月以上，至無繼續強制戒
    治之必要為止，但最長不得逾1 年；依前項規定為觀察、勒
    戒或強制戒治執行完畢釋放後，3 年後再犯第10條之罪者，
    適用前2 項之規定，毒品危害防制條例第20條第2 項、第3
    項定有明文。
三、經查：依法務部○○○○○○○○民國110 年12月14日高戒所衛字第
    11010011240 號函暨所附有無繼續施用毒品傾向證明書及評
    估標準紀錄表記載，被告經綜合判斷後認定有繼續施用毒品
    傾向（上述附件之判斷準則及評估標準均已依法務部民國11
    0 年3 月26日法矯字第11006001760 號函修正頒布「有無繼
    續施用毒品傾向評估標準紀錄表」、「有無繼續施用毒品傾
    向評估標準評分說明手冊」後之規定辦理），依前揭說明，
    本院認為檢察官聲請為有理由，應予准許。
四、依毒品危害防制條例第20條第2 項後段、第3 項，裁定如主
    文。
中　　華　　民　　國　 110　　年　　12　　月　　20　　日

                  刑事第二庭    法  官  黃紀錄
以上正本證明與原本無異。
如不服本裁定應於裁定送達後五日內向本院提出抗告書狀並敘述
抗告之理由。
中　　華　　民　　國　 110　　年　　12　　月　　21　　日
                                書記官　鍾錦祥